臺灣高等法院高雄分院刑事判決　　　　　　　　　九十一年度上易字第一九一號
　　　上　訴　人　台灣高雄地方法院檢察署檢察官
　　　被　　　告　甲○○
　　　被　　　告　丙○○
　　　共　　　同
　　　選任辯護人　何建宏
右上訴人因被告等妨害自由案件，不服臺灣高雄地方法院九十年度易字第三八三九號
中華民國九十一年六月十四日第一審判決（起訴案號：臺灣高雄地方法院檢察署九十
年度偵字第一五五０一號、第一六一八六號），提起上訴，本院判決如左：
      主      文
上訴駁回。
      理      由
一、公訴意旨係以：被告甲○○為催討告訴人丁○○父母之前積欠其父親吳基德新台
    幣（下同）五百萬元之債務，乃與被告丙○○基於共同犯意之聯絡，於民國九十
    年六月六日二十一時許，夥同與之有共同犯意聯絡之陶宗禮、陳運隆（均另案審
    理中）二人，以及不知情之陳漢軒、謝健忠（起訴書誤載為黃國明）共六人，一
    起前往高雄縣彌陀鄉○○○路西二巷一弄九號丁○○住處，甲○○、丙○○、陶
    宗禮、陳運隆等四人隨即進入房屋內，欲脅迫丁○○及乙○○夫妻還債，丙○○
    並向丁○○、乙○○夫婦恐嚇稱：要錢還是要命，不還錢就將全家殺死等語。使
    丁○○、乙○○夫婦受脅迫下心生畏懼，當場簽訂讓渡書一紙，將乙○○所有Ｚ
    Ｉ─二六九八號之自小客車過戶予甲○○名下抵債，並任甲○○將車開走。另協
    議乙○○所有另一輛Ｅ三─六００三號自小客車，由甲○○變賣後再匯款予吳基
    德帳戶內。甲○○隨即將該ＺＩ─二六九八號及Ｅ三─六００三號兩輛自小客車
    變賣，分別得款一百四十八萬元及二十五萬元，均全數匯入吳基德所有台南市第
    五信用合作社第000000000號帳戶內。因認被告甲○○、丙○○共同涉
    犯刑法第三百零四條第一項之強制罪嫌云云。
二、按犯罪事實應依證據認定之，無證據不得推定其犯罪事實；次按不能證明被告犯
    罪者，應諭知無罪之判決，刑事訴訟法第一百五十四條、第三百零一條第一項分
    別定有明文。又以被害人之陳述為認定犯罪之依據時，必其陳述並無瑕疵，且就
    其他方面調查，又與事實相符，始能認有證據能力（最高法院六十一年度台上字
    第三○九九號判例參照）。所謂無瑕疵，係指被害人所為不利被告之陳述，與社
    會上一般生活經驗或卷存其他客觀事實並無矛盾而言。至所謂就其他方面調查認
    事實相符，非僅以所引用之旁證足以證明被害結果為已足，尤須綜合一切積極佐
    證，除認定被告確為加害人之可能性外，在推理上無從另為其他合理原因之假設
    。有不合於此，即不能以被害人之陳述做為論斷之證據。惟按告訴人之告訴，係
    以使被告受刑事訴追為目的，是其陳述是否與事實相符，仍應調查其他證據，以
    資審認（最高法院五十二年度台上字第一三００號判例參照）。
三、本件公訴人認甲○○、丙○○共同涉犯刑法第三百零四條第一項之強制罪嫌云云
    ，無非係以右開事實，業據告訴人丁○○、乙○○指訴甚詳，並有車籍作業系統
    查詢認可資料影本二紙在卷可稽等為論罪依據。
四、訊據被告甲○○、丙○○固均坦承於前揭時、地至告訴人之住處開走自小客車出
    賣後抵債之事實不諱，惟堅詞否認有何施用強暴、脅迫等妨害被害人自由之行為
    ，被告甲○○辯稱：之前我與陳運隆、陶宗禮就有一起去丁○○那裡，第二次再
    去時，我怕不認得路，所以才又邀他們一起去，而且Ｅ三─六○○三號自小客車
    是丁○○他自己賣掉後，匯到我父親的帳戶內的，丁○○的父親向我父親借錢後
    ，就躲起來，後來我們知道他們家有一部ＢＭＷ的車子，我們才去他家要債的。
    當初他們告訴我父親，丁○○的父親得了癌症，等到過世後，就可領到一筆保險
    金一、二千萬元，可以有錢還我們。被害人係出於自願且自知理虧，始將名下之
    自小客車讓渡抵償等語。被告丙○○辯稱：我完全沒有恐嚇被害人，我只是說大
    家都是親戚，借錢就應該還錢，而且我也沒有拿手槍等語。
五、經查：
（一）告訴人丁○○積欠被告甲○○之父吳基德五百萬元債務之事實，業據被告甲○○提出由告訴人丁○○及其弟黃建樺所共同簽發面額為五百萬元之本票一紙為
      證（見九十年度偵字第一六一八六號警訊卷第九頁）。告訴人丁○○固陳稱：
      該筆債務係其父親向被告甲○○的父親所借云云。惟告訴人丁○○亦不諱言，
      該紙本票係在其父親八十九年八月二十一日過世前，被告即要求其簽署，且參
      以當時告訴人丁○○除簽發該紙本票外，尚提供其所有坐落於高雄市三民區○○○路六六之二號房屋，設定債權額為五百萬元之抵押權予被告甲○○之父吳
      基德，並有該面額五百萬元之本票一紙及土地建築改良物抵押權設定契約書一
      份附於警訊卷可憑。從而，告訴人丁○○當時應已有為其父親承擔該筆五百萬
      元債務之意。是本件所涉五百萬元之債務，在法律上應屬告訴人丁○○本人應
      負擔之債務等情，已堪認定，合先敘明。
（二）告訴人丁○○固指稱：被告二人夥同陳運隆等四人前往住處恐嚇稱要錢要命，
      致其心生畏懼，始同意將汽車抵償等語。惟告訴人最初向警方報案時，係向警
      方陳稱：被告甲○○等八人持手槍強押恐嚇逼迫簽賣自小客車等語。惟查，案
      發當天（即九十年六月六日）與被告一同前往被害人住處者，共僅有六人，是
      告訴人丁○○此部分之指訴即有違誤。再則，被告等人涉嫌持槍恐嚇之行為，
      亦經檢察官查明，認定在告訴人住處所查扣之九０制式手槍子彈，屬彈匝式子
      彈，除持槍者把玩手槍外，顯有子彈掉落之情形，因認被害人所述非實，然與
      起訴之強制罪部分有方法結果之牽連犯關係，為裁判上一罪，故此部份不另不
      為不起訴處分，此見起訴書所載甚明。顯見告訴人丁○○向警方報案時，實有
      誇大及虛構之情事，其所為指述，顯有瑕疵。
（三）被告等人於九十年六月六日前往告訴人住處之前二天即已前往找過告訴人一次
      ，雙方並達成將告訴人乙○○名下Ｅ三─六００三號自小客車交付予被告甲○○抵債之協議，且當天雙方接洽過程，據告訴人丁○○自稱：「當天晚上七點
      多我與妻兒剛回家，就看到甲○○走進巷子，不久陶宗禮就開車子進來，車內
      還另有一人，當時我正在卸下ＢＭＷ車上的東西，甲○○還是講上一代債務問
      題及我們童年的事，沒有吵架，他說他主要的目的是不想看他父親這麼痛苦，
      我告訴他，我也是很痛苦，我母親因倒會，也有很有債主找我，我母親也因倒
      會被判刑二、三年，緩刑中；甲○○要我每月還一萬元，匯到他父親帳戶，還
      問我是否要幫我母親一起還，我也答應他，在我能力範圍內替我母親償還，後
      來他有問我ＢＭＷ車子是何人所有，我告訴他車子不是我的，因這部車是我岳
      父過世後領到保險金，以我太太名義買的，後來他就回去了。」、「他們講話
      語氣不會很重，我不會怕。」等語（見原審卷第一四六頁、第一四七頁、第一
      四九頁）。足證，被告於第一次（即九十年六月四日）前去向告訴人討債時，
      言語及口氣尚屬平和，且告訴人丁○○亦係在自願之情況下答應讓渡Ｅ三─六
      ○○三號自小客車抵償。則被告既然能在不使用脅迫手段之情形下，使告訴人
      丁○○同意償還債務，實無須於第二次前往討債時，再使用強暴或脅迫手段之
      理，何況Ｅ三─六００三號自小客車係由告訴人丁○○變賣後，再由告訴人丁○○將所得款項二十五萬元匯入被告甲○○父親吳基德之帳戶，此為告訴人丁○○所是認，並有台南市第五信用合作社九十年十月二十四日南五信社發字第
      一四六一號函及所附存款對帳單各一份在原審卷第三十三頁至第三十五頁可考
      。果真，告訴人丁○○不承認該筆帳務，且被告等人有以強暴或脅迫手段之手
      段對其催討債務，其儘可報警處理，何須變賣該車後將車款匯入被告甲○○父
      親吳基德之帳戶？可見係事前徵得告訴人丁○○同意受讓，告訴人丁○○始會
      將車款匯入被告甲○○父親吳基德之帳戶甚明。
（四）又告訴人丁○○於九十年八月十九日向警方報案時，所陳述被告等向其恐嚇之
      情節為：「甲○○等三人進入住處內，就口述逼問我屬自小客車ＺＩ─二六九
      八號及Ｅ三─六○○三號辦過戶否？不從，就看是要錢還是要命？」等語，則
      告訴人丁○○既於九十年六月四日被告等第一次前往其住處時，已達成將其中
      一輛Ｅ三─六００三號自小客車讓渡抵償之協議，已如前述，何以被告於九十
      年六月六月第二次前往告訴人住處時，還會就該輛Ｅ三─六００三號自小客車
      是否抵償一事，逼迫告訴人。是告訴人所述被告等恐嚇之情節，亦屬可議。且
      告訴人丁○○於本院九十一年八月二十八日訊問時陳稱：「ＺＩ─二六九八號
      及Ｅ三─六○○三號自小客車，都是我太太的，二部車都是我太太在開，我們
      夫妻財產分得很清楚，我在九十年三月十二日開Ｅ三─六○○三號自小客車出
      車禍。」等語（見本院卷第五十七頁、第六十頁），可見告訴人丁○○所述相
      互矛盾，告訴人丁○○之財務狀況既出了問題，積欠債務甚多，為何其妻乙○○一人竟然買受二部自小客車駕駛？且其中ＺＩ─二六九八號ＢＭＷ廠牌之自
      小客車，係於九十年四月六日始購入之新車，於九十年六月十一日出售時，售
      價為一百四十八萬元，實令人匪夷所思！
（五）且告訴人丁○○亦自承九十年六月四日被告等第一次到家中時，已有告知另一
      輛車號ＺＩ─二六九八號自小客車非其所有。倘被告等人蓄意強討債務，豈有
      未當場要求告訴人丁○○出示證件以證明該車確非告訴人丁○○所有，反僅憑
      告訴人丁○○片面之指述，即相信其說詞，而未進一步以強暴、脅迫之手段逼
      迫告訴人丁○○就範。由此亦足以證明，被告等顯無以強暴脅迫之手段逼迫告
      訴人丁○○清償債務之意圖。且被告甲○○亦不諱言，係事後委託開設當舖之
      朋友上網查詢，始查知該ＺＩ─二六九八號之自小客車為告訴人乙○○所有，
      才於六月六日再前往告訴人住處，要求告訴人丁○○將該車一併抵償。就此，
      被告甲○○亦提出車籍資料查詢單影本一紙在卷可按。亦證被告甲○○係在確
      定該ＺＩ─二六九八號汽車確為告訴人乙○○所有之後，才再度前往催討債務
      。此與一般暴力討債者之作為，顯有相當大的差異。
（六）又查告訴人丁○○積欠的債務，固與其妻乙○○無關，然基於夫妻情誼而代夫
      清償債務，乃人之常情，因此自不得以乙○○並非此筆債務之債務人，竟仍以
      自己名下之財產清償債務，即推定被告等有施以不法腕力或恐嚇之行為。再則
      ，告訴人係於案發之後二個多月即九十年八月十九日，始向高雄市政府警察局
      苓雅分局報案，倘告訴人當時心理上已受到相當之壓迫，何以未立即向警方報
      案，卻於事隔二個多月才報案？參以告訴人亦不諱言：本以為車子抵給他，債
      務至此完畢，豈料被告甲○○父親仍不時前往催討債務，才向警方報案等語（
      見原審卷第一五一頁）。則告訴人顯係不願清償剩餘之債務，而欲藉此手段，
      使被告甲○○不再繼續前往要債，始向警方報案等情，自不無可能。
（七）綜上所述，本件被告等涉犯妨害自由之犯行，除有告訴人唯一之指述外，尚乏
      其他直接或間接之證據足以證明被告二人確有對告訴人施以恐嚇或脅迫之行為
      ，且告訴人所為不利被告之陳述，與社會上一般生活經驗或卷存其他客觀事實
      亦有矛盾之處，在推理上亦非無從另為其他合理原因之假設，因而，尚不得以
      此為被告等有罪之推定。此外，本院復查無其他積極證據足資證明被告二人有
      何妨害自由之犯行，揆之上開法條規定及判例意旨，本件既不能證明被告等犯
      罪，依法自應為被告等無罪之諭知。
六、原審以不能證明被告等犯罪，而諭知被告等無罪之判決，核無不合。檢察官上訴
    意旨，仍執前詞，指摘原判決不當，為無理由，應予駁回。
據上論斷，應依刑事訴訟法第三百六十八條，判決如主文。
本案經檢察官方娜蓉到庭執行職務。
中    華    民    國      九十一      年      九      月     三十   日
                              臺灣高等法院高雄分院刑事第二庭
                  審判長法官  林正雄
                                        法官  黃仁松
                                        法官  黃壽燕
右正本證明與原本無異。
不得上訴。
                                  法院書記官  黃富美
中    華    民    國      九十一      年      九      月    三十    日
